---
title: "Übung zur Programmiersprache R"
author: "TODO"
---

```{r}
#| echo: false
#| warning: false
library(lubridate)
library(tidyverse)
```

# Aufgabe 1

1.  Berechnet R den Wert $10^{16}(1 - \frac{1}{49} \cdot (5 \cdot 18 - 83)^2)$ korrekt? Warum ist das so?
2.  Ist $(3 + 4^5) - 23$ ohne Rest durch 7 teilbar?

```{r}
# TODO
```

TODO: Hier die Erklärung

# Aufgabe 2

-   Definieren Sie für sich (oder jemand anderen) die Variablen `name`, `age`, `weight` und `height`
-   Berechnen Sie den BMI (Gewicht durch Körpergröße in Metern zum Quadrat)
-   Geben Sie in einer Zeile Namen, Alter und BMI (drei signifikante Stellen) aus

```{r}
# TODO
```

# Aufgabe 3

-   Berechnen Sie für die Werte $0, 1, 2, \dots, 10$ Mittelwert und Standardabweichung ohne die Funktionen `mean`, `sd` und `var` zu verwenden

```{r}
# TODO
```

# Aufgabe 4

-   Lesen Sie die folgenden Datumswerte ein

`"1. Januar 2010"`, `"2015-Mar-06"`, `"6 Jun 2011"`, `"August 19 (1966)"`, `"12/30/14"`

```{r}
# TODO
```

# Aufgabe 5

1.  An welchem Wochentag sind Sie geboren?
2.  Welcher Tag im Jahr war das?

```{r}
# TODO
```
