---
title: "Tipps und Tricks"
---

```{r}
#| echo: false
library(tidyverse)
```


# Dataframes speichern und laden


## Dataframe speichern und laden 1/3

Manchmal dauert es lange einen bestimmten Dataframe zu erzeugen. Dies kann zum Beispiel
der Fall sein, wenn die Daten zuerst aus dem Internet heruntergeladen werden müssen. Dann
macht es oft Sinn, das Projekt in zwei Dateien aufzuteilen:

1. In der einen qmd-Datei werden die Daten geladen und aufbereitet. Die fertigen Daten können
dann auf der Festplatte abgelegt werden.

1. In einer anderen qmd-Datei werden die aufbereiteten Daten von der Festplatte eingelesen und
dann statistisch ausgewertet.

Diese Vorgehensweise lässt sich mit wenig Aufwand durch die Funktionen `save` und `load` realisieren.


## Dataframe speichern und laden 2/3

```{r, message=FALSE}
d <- tibble(A = c(1, 2, 3), B = c('u', 'v', 'w'))
save(d, file = "daten/test.RData")
rm(list = "d")
```

Dataframe `d`

1.  anlegen

1.  in der Datei `daten/test.RData` speichern

1.  löschen (nur für Demonstrationszwecke) (mit rm für remove = entfernen)


## Dataframe speichern und laden 3/3

```{r}
load('daten/test.RData')
```

- Dataframe `d` wurde aus der Datei geladen und ist jetzt wieder vorhanden
- Einlesen geht auch für umfangreiche Datensätze sehr schnell


# Zeichenketten suchen und ersetzen 

## Beispieldatensatz

```{r}
d <- tibble(
  Name = c("Unistraße Nord", "Unistraße Süd", "Markstraße Ost", "Markstraße West"), 
  Wert = c(10, 20, 4, 8)
)
d
```


## Richtung löschen

```{r}
d |>
    mutate(Name2 = str_replace(Name, " Nord| Süd| Ost| West", ""))
```

- Mit `str_replace` werden die Richtungen durch eine leere Zeichenkette ersetzt
- Verschiedene zu ersetztende Zeichenketten mit `|` trennen

