---
title: "Musterlösung Aufgabe 2"
subtitle: "Mobilitätsbefragung an der BO"
author: "Matthias Baitsch"
output: html_document
---

```{r setup, include=FALSE, message=FALSE}
library(readxl)
source("style/setup.R")
```

# 1. Einlesen und Aufbereiten der Daten

```{r}
d_mb <- read_excel("daten/BefragungMVP2017_0.xlsx") |>
  select(
    geschlecht_id = V1_Ge,
    fachbereich_id = V2_FB,
    vm_heute_id = V3_VMheute,
    ort_id = V5_Ort,
    ort_ir = V51_OrtRuhr,
    ort_nir = V52_Ortaußer,
    zeit = V6_Zeit
  ) |>
  mutate(im_ruhrgebiet = ort_id != 9) |>
  left_join(read_excel("daten/BefragungMVP2017_0_kodierung.xlsx", sheet = "geschlecht")) |>
  left_join(read_excel("daten/BefragungMVP2017_0_kodierung.xlsx", sheet = "fachbereich")) |>
  left_join(read_excel("daten/BefragungMVP2017_0_kodierung.xlsx", sheet = "vm_heute")) |>
  left_join(read_excel("daten/BefragungMVP2017_0_kodierung.xlsx", sheet = "ort")) |>
  mutate(
    ort = if_else(ort == "IR", ort_ir, ort),
    ort = if_else(ort == "NIR", ort_nir, ort),
    ort = recode(
      ort,
      "Wupperta" = "Wuppertal",
      "Remschei" = "Remscheid",
    )
  ) |>
  filter(!is.na(vm_heute)) |>
  select(-ends_with("_id"), -ort_ir, -ort_nir)
bo_kable(d_mb)
```

- Die Kodierung steht in einer eigenen Excel-Tabelle im data Ordner

# 2.1 Angehörige der Fachbereiche

```{r}
ggplot(data = d_mb) +
  geom_bar(
    mapping = aes(x = fct_infreq(fachbereich), fill = fachbereich), 
    show.legend = FALSE
  )
```

- Mit `fct_infreq()` wird die Reihenfolge nach der Häufigkeit gewählt

# 2.2 Fachbereiche und Verkehrsmittel

```{r}
ggplot(data = d_mb) +
  geom_bar(
    mapping = aes(x = fct_infreq(fachbereich), fill = vm_heute), 
    position = position_dodge(preserve = "single")
  )
```

- Mit `position = position_dodge(preserve = "single")` werden die Balken nebeneinander dargestellt

# 2.3 Häufigste Orte

```{r}
orte <- (d_mb |> group_by(ort) |> summarise(n = n()) |> arrange(desc(n)) |> filter(!is.na(ort)) |> head(5))$ort
d_mb <- d_mb |> 
  mutate(
    ort2 = if_else(ort %in% orte, ort, "Andere"),
    ort2 = factor(ort2, levels = c(orte, "Andere"))
  )
ggplot(data = d_mb) +
  geom_bar(
    mapping = aes(x = ort2, fill = ort), 
    show.legend = FALSE
  ) 
```

- Mit `ort2 = factor(ort2, levels = c(orte, "Andere"))` wird die Reihenfolge festgelegt

# 2.4 Fahrzeiten und Ort

```{r}
ggplot(data = d_mb) + 
  geom_boxplot(mapping = aes(x = ort2, y = zeit))
```

# 2.5 Fahrzeiten und Verkehrsmittel

```{r}
ggplot(data = d_mb) + 
  geom_boxplot(mapping = aes(x = vm_heute, y = zeit))
```

# 3. Wegstrecke und Fahrzeit

```{r message=FALSE}
d_e <- tibble(
  ort = c("Essen", "Dortmund", "Herne", "Wuppertal", "Gelsenkirchen", "Mühlheim"),
  entfernung = c(17.8, 15.4, 10.7, 21.4, 14.1, 27.2)
)
d_mb_e <- d_mb |> left_join(d_e) |> filter(!is.na(entfernung))
ggplot(data = d_mb_e) +
  geom_point(mapping = aes(x = entfernung, y = zeit, color = fachbereich)) +
  scale_x_continuous(breaks = d_e$entfernung, minor_breaks = NULL)
```

- Kein unmittelbarer Zusammenhang erkennbar

# 4. Reisezeit und Verkehrsmittel

```{r}
ggplot(data = d_mb) +
  geom_boxplot(mapping = aes(x = vm_heute, y = zeit), varwidth = TRUE)
```

- Mit dem ÖPNV ist man tendenziell länger unterwegs
